【裁判字號】    97,訴,65
【裁判日期】    970708
【裁判案由】    確認優先承買權不存在
【裁判全文】
臺灣宜蘭地方法院民事判決                97年度訴字第65號
原      告  丙○○
            甲○○
共      同
訴訟代理人  王迪吾律師
被      告  乙○○
上列當事人間確認優先承買權不存在事件，於民國97年6月24日
經言詞辯論終結，本院判決如下：
    主  文
原告之訴駁回。
訴訟費用新臺幣伍萬玖仟佰壹拾壹元由原告負擔。
    事實及理由
壹、程序方面：按確認法律關係之訴，非原告有即受確認判決之
    法律上利益者，不得提起之；民事訴訟法第247條第1項前段
    定有明文。次按民事訴訟法第247條所謂即受確認判決之法
    律上利益，係指因法律關係之存否不明確，致原告在私法上
    之地位有受侵害之危險，而此項危險得以對於被告之確認判
    決予以除去之者而言（最高法院42年台上字第1031號判例參
    照）。本件原告主張其為本院96年度執字第9675號強制執行
    事件之執行標的即宜蘭縣冬山鄉○○段144地號土地（下稱
    系爭土地）之拍定人，惟被告主張其為毗鄰耕地之現耕所有
    權人，有優先購買權存在，則原告起訴請求確認被告就該地
    無優先購買權存在，即有受確認判決之法律上利益，應予准
    許，合先敘明。
貳、實體方面：
一、原告起訴主張：原告於民國96年12月25日10時參與本院96年
    度執字第9675號拍賣系爭土地，拍賣底價新臺幣（下同）5,
    389,000元，經原告以5,888,800元拍定得標，原告已於同年
    月27日繳足價金。惟被告於同年月25日13時30分許，以其所
    有現耕之宜蘭縣冬山鄉○○段143地號耕地（下稱143地號土
    地）與系爭土地相毗連為由，向本院民事執行處主張就系爭
    土地行使優先購買權。經查系爭土地與143地號土地係屬於
    69 年度依土地法第6章相關規定辦竣之南富農地重劃區內之
    土地，當時土地法並無優先購買權之規定。而農地重劃條例
    於69年12月19日經總統令公布，嗣於70年5月25日方由行政
    院依該條例第41條規定發布命令，指定臺灣省、臺北市及高
    雄市為同條例之施行區域，故宜蘭縣於該日起始為土地重劃
    條例之施行區域，則在農地重劃條例施行前辦竣重劃之耕地
    ，即無農地重劃條例第5條規定之適用，故被告應無優先購
    買權。且被告未依農地重劃條例施行細則第37條第1項之規
    定，或本院拍賣公告第3項所定，於公開拍賣時行使優先購
    買權，故其行使之程序有欠缺。再系爭土地原係訴外人林金
    清與鄧玉鳳所有，嗣鄧玉鳳於91年12月25日出賣其應有部分
    予訴外人沈宜萱，當時被告卻未主張行使優先購買權，反而
    於92年4月間將其所有143地號土地分割增加同段143之1地號
    土地，並將該土地與同段144地號土地合併，如被告有意擴
    大農場經營面積，以適合機械耕作之需要，應會在鄧玉鳳出
    賣土地應有部分時，行使優先購買權，惟其竟未行使，甚至
    將所有143地號土地分割出143之1地號土地，縮小耕地面積
    ，足證其本件係屬權利濫用。復查系爭土地附近之發展已朝
    觀光、遊憩，而非傳統之機械耕作，被告所圖者，應在於系
    爭土地之未來開發的利益，而非在機械耕作、發揮耕地之效
    能，則其主張行使優先購買權，與農地重劃條例之立法目的
    相悖，益證係屬權利濫用等語。並聲明：確認被告對本院96
    年度執字第9675號拍定之宜蘭縣冬山鄉○○段144地號、面
    積3289.5平方公尺之優先購買權不存在。
二、被告則以：其為系爭土地毗鄰之143地號土地所有人，且符
    合農地重劃條例第5條第3款規定之「現耕」要件，依該款規
    定，其有優先購買權。且本院之拍賣公告已載明系爭土地有
    優先承買權之問題，原告應自行查明。至於訴外人鄧玉鳳於
    91年12月25日出賣其應有部分予訴外人沈宜萱，被告未主張
    行使優先購買權係因鄧玉鳳為被告之弟媳，沈宜萱則為林金
    清之媳，其等係為分財產而分割，實非真買賣，只是土地登
    記原因記載為買賣。故其於本件主張行使優先購買權，非權
    利濫用等語置辯，並聲明：原告之訴駁回。
三、兩造不爭執之事實（詳本院第35頁、第114頁）：
（一）原告於96年12月25日上許10時30分許，以出價5,888,800
      元，標得本院96年度執字第9675號所拍賣之系爭土地，並
      於同年月27日繳足價金。
（二）被告於96年12月25日13時30分許，向本院提出書狀主張優
      先購買權。
（三）被告所有143地號土地與系爭土地相毗鄰，該2筆土地係在
      行政院依於70年5月25日由行政院依農地重劃條例第41條
      規定發布命令，指定臺灣省（包括宜蘭縣）為同條例之施
      行區域前之69年度即已辦理重劃完竣。
（四）被告之143地號土地符合農地重劃條例第5條第3款所規定
      之「現耕」要件。
四、兩造爭執要旨：為被告是否得依農地重劃條例第5條第3款主
    張行使優先購買權？又被告主張行使優先購買權，是否須「
    於拍定期日前向本院出書面聲明或於拍賣期日到場，並於拍
    賣時聲明為限？」
五、本院之判斷：
（一）按農地重劃條例第5條第3款規定，重劃區內耕地出售時，
      毗連耕地之現耕所有權人，有優先承購權。前開條例雖係
      69年12月19日經總統令公布，同年12月21日發生效力，並
      由行政院於70年5月25日依同條例第41條之規定，以（70
      ）台內字第6958號令指定臺灣省、臺北市、高雄市為該條
      例之施行區域。然農地重劃條例第5條所稱「重劃區內耕
      地」，並未規定僅限於依同條例第25條規定土地分配結果
      確定，並依同條例第34條規定完成地籍測量、土地登記之
      耕地。依其立法意旨，乃在擴大農場經營面積，以適合機
      械耕作之需要，自應認為尚包括該條例實施前「臺灣地區
      歷年辦竣重劃之耕地」在內。再系爭土地之出售既在農地
      重劃條例施行期間，其適用該條例第5條第3款，毗連耕地
      之現耕所有權人優先承買權之規定，原無溯及既往原則之
      問題。且該條例所定之中央主管機關內政部亦於71年3 月
      19日以台內地字第70578號函為相同意旨之解釋，可供參
      酌。故系爭土地及143地號土地雖係在行政院依農地重劃
      條例第41條規定發布命令，指定臺灣省（包括宜蘭縣）為
      同條例之施行區域前即已辦理重劃完竣，惟依上開說明，
      仍屬「重劃區內之耕地」，自應有該條例第5條第3款之適
      用，是原告主張系爭土地及被告所有毗鄰之143地號土地
      無農地重劃條例第5條規定之適用云云，尚難採信。而系
      爭土地及143地號耕地乃屬重劃區之耕地，且被告為毗鄰
      耕地之現耕所有權人，為兩造所不爭執，則被告依農地重
      劃條例第5條第3款規定行使購買優先權，自屬合法。
（二）次按農地重劃條例並未如耕地三七五減租條例第15條第3
      項規定有「原土地所有權人違反應將出賣條件以書面通知
      優先承買權人之規定而與第三人訂立契約者，其契約不得
      對抗優先承買權人」之明文，則農地重劃條例第5條所規
      定之優先購買權應認係與土地法上之優先承買權相同，均
      僅具有債權之效力，若農地所有權人已將農地之所有權出
      售予第三人並辦妥移轉登記時，優先購買權人即不得請求
      塗銷登記，並要求原農地所有權人與其訂立買賣契約及移
      轉農地所有權。而農地重劃條例並未規定優先權人應於何
      時行使，故解釋上應認為在農地所有權人已將農地之所有
      權出售予第三人並辦妥移轉登記前均得行使其優先購買權
      。又而強制執行法上之拍賣，應解釋為買賣之一種，即拍
      定人為買受人，而以拍賣機關代替債務人立於出賣人之地
      位。復按優先購買權之性質應屬係形成權之一種，即優先
      購買權人一經表示願依同樣條件優先購買之意思時，其與
      出賣人間之買賣契約即為成立。從而，本件被告於96年12
      月25日13時30分許，向本院提出書狀主張優先購買權，應
      認該時間其與出賣人間之買賣契約即為成立。
（三）另按農地重劃條例施行細則第37條第1項規定：「本條例
      第二十三條第三項規定毗連土地之現耕所有權人有依同樣
      條件優先購買之權，以地段相連，且於公開標售時當場主
      張優先購買者或接獲出售通知後十日內以書面申請者為限
      。」，農地重劃條例第23條則規定：「同一土地所有權人
      ，在重劃區內所有土地應分配之面積，未達或合併後仍未
      達最小坵塊面積者，應以重劃前原有面積按原位置查定之
      單位區段地價計算，發給現金補償。但二人以上之土地所
      有權人，就其未達最小坵塊面積之土地，協議合併後達最
      小坵塊面積者，得申請分配於其中一人。前項發給現金補
      償之土地，應予以集中公開標售，經兩次標售而未標出者
      ，直轄市或縣（市）主管機關應出售與需要耕地之農民。
      第二項公開標售或出售時，其毗連土地之現耕所有權人有
      依同樣條件優先購買之權，如毗連土地現耕所有權人有二
      人以上主張優先購買時，以抽籤定之。」，是農地重劃條
      例施行細則第37條第1項所規定之優先購買，係指農地重
      劃條例第23條之情形而言，並非指同條例第5條之情形，
      原告認被告應依農地重劃條例施行細則第37條第1項之規
      定行使優先購買權，容有誤解。再本件係經由本院民事執
      行處依強制執行法之拍賣程序，拍賣系爭土地，本院就系
      爭土地之第3次拍賣公告之其他公告事項（三）中，亦載
      明：「本標如為重劃區內農地，依農地重劃條例其毗鄰地
      現耕所有權人有優先承買權，是否為重劃區內農地，投標
      人應自行查明注意。」，已公告告知投標人可能有其他優
      先權人依農業重劃條例行使優先權。至原告提出之本院民
      事執行處96年12月4日宜院瑞執96執壬字第9675號函，其
      上「說明三」固記載：「共有人或其他依法有優先權人如
      欲以同一價格優先承購者，應於拍賣期日前向本院出書面
      聲明或於拍賣期日到場，並應於拍賣時聲明，以資便捷。
      」等語（詳本院卷第20頁），惟該函係通知該事件之債權
      人、參與分配債權人、假扣押債權人、併案債權人及債務
      人等人，並未包括其他優先權人，業據本院依職權調閱本
      院96年度執字第9675號卷宗查明。故該函非公告，亦非限
      制優先權人行使優先權之時間，故原告執之主張被告行使
      之程序有欠缺云云，不足採信。
（四）末按民法第148條第1項係規定行使權利，不得以損害他人
      為主要目的，若當事人行使權利，雖足使他人喪失利益，
      而苟非以損害他人為主要目的，即不在該條所定範圍之內
      （最高法院45年台上字第105號判例參照）。原告主張系
      爭土地原係訴外人林金清與鄧玉鳳所有，嗣鄧玉鳳於91年
      12 月25日出賣其應有部分予訴外人沈宜萱，當時被告卻
      未主張行使優先購買權，復於92年4月間將其所有143地號
      土地分割增加同段143之1地號土地，並將該土地與同段
      144地號土地合併，如被告有意擴大農場經營面積，以適
      合機械耕作之需要，應會在鄧玉鳳出賣土地應有部分時，
      行使優先購買權，惟其竟未行使，反而將所有143地號土
      地分割出143之1地號土地，縮小耕地面積，足證其本件係
      屬權利濫用云云。惟查被告於91年間未行使優先購買權或
      於92年4月間將其所有143地號土地分割增加同段143之1地
      號土地，並將該土地與同段144地號土地合併，距今已4年
      。原告以4年以前之情形，來論本件被告行使優先購買權
      為權利濫用，難認有理由。
（五）農地重劃條例之立法目的既包括擴大農場經營面積，被告
      之143地號土地符合現耕之事實，亦為原告所不爭，則其
      行使優先權以擴大農場面積，自符合此目的。至原告稱被
      告所圖者，應在於系爭土地之未來開發的利益，而非在機
      械耕作、發揮耕地之效能云云，僅係原告之臆測，亦不足
      採。
六、綜合上述，原告主張被告不得主張行使優先購買權云云，為
    無理由，應予駁回。
參、本件待證事實已臻明瞭，兩造其餘攻擊防禦方法及舉證，對
    判決之結果已不生影響，爰不一一詳為審酌，併此敘明。
肆、訴訟費用裁判之依據：民事訴訟法第78條、第85條第1項前
    段。
中    華    民    國    97    年    7     月    8     日
                  民事庭  法  官  張育彰
以上正本係照原本作成。
如對本判決上訴須於判決送達後20日內向本院提出上訴狀（須附
繕本）。
中    華    民    國    97    年    7     月    9     日
                          書記官  藍友隆


司法院資訊處製作；財團法人民間司法改革基金會備份。
